【裁判字號】    96,簡上,226
【裁判日期】    970110
【裁判案由】    給付土地使用補償金
【裁判全文】
臺灣士林地方法院民事判決             96年度簡上字第226號
上  訴  人
即被上訴人  財政部國有財產局臺灣北區辦事處
法定代理人  乙○○
訴訟代理人  龔維智律師
被  上訴人
即  上訴人  丙○○
被  上訴人  甲○○
上列當事人間給付土地使用補償金事件，上訴人對於中華民國96
年7 月27日本院士林簡易庭95年度士簡字第1577號第一審判決提
起上訴，本院於96年12月27日言詞辯論終結，判決如下：
    主  文
上訴人財政部國有財產局臺灣北區辦事處之上訴及上訴人丙○○
之上訴均駁回。
第二審訴訟費用由上訴人財政部國有財產局臺灣北區辦事處、丙
○○各自負擔。
    事實及理由
一、上訴人即被上訴人財政部國有財產局臺灣北區辦事處（下稱
    上訴人）之法定代理人於民國96年7 月23日由陳官保變更為
    乙○○，有財政部96年7 月23日臺財人字第09600315860 號
    函在卷可憑（見本院卷第10頁），上情並經上訴人於96年8
    月29日具狀陳明到院，是其依民事訴訟法第175 條第1 項規
    定聲明承受訴訟，核無不合，應予准許，先予敘明。
二、被上訴人甲○○（與被上訴人即上訴人丙○○合稱被上訴人
    ，分稱姓名）經合法通知，而未於言詞辯論期日到場，核無
    民事訴訟法第386 條所定各款之事由，爰依上訴人之聲請，
    由其一造辯論而為判決。
三、上訴人於原審起訴主張：坐落臺北市○○區○○段3 小段26
    之1、33之1地號土地（下稱系爭土地）為中華民國所有，現
    為伊所管理。門牌號碼臺北市○○區○○路1段360號房屋（
    下稱系爭房屋）則為甲○○所有。丙○○於85年間向甲○○
    承租系爭房屋，以經營機車行之生意，約一、二年後，在系
    爭房屋左側及前方搭蓋遮雨棚，無權占用系爭土地如原審判
    決附圖（下稱附圖）所示A1、A2、B 部分土地，面積分別為
    12.7平方公尺、4.07平方公尺、6.94平方公尺。嗣因租約到
    期，丙○○於95年4 月底將系爭房屋連同搭蓋之遮雨棚一併
    交由甲○○占有使用，並同意甲○○就遮雨棚部分可自行決
    定是否拆除。被上訴人均無法律上之原因，接續占用伊管理
    之系爭土地，可獲得相當於租金之利益，致伊受損害。爰依
    民法第179 條不當得利之規定，請求丙○○給付自90年3 月
    起至95年3 月止，以系爭土地當年期公告地價百分之5 計算
    之不當得利；另請求甲○○給付自95年4 月起至6 月止，以
    系爭土地當年期公告地價百分之5 計算之不當得利，以及自
    95年7 月1 日起至返還系爭土地如附圖所示A1、A2、B 部分
    土地之日止，按月給付伊不當得利之金額等語。並聲明：(一)
    丙○○應給付上訴人38 9,000元及自民事追加被告聲明狀繕
    本送達翌日起至清償日止，按年息百分之5 計算之利息。(二)
    甲○○應給付上訴人18 ,678 元，及自支付命令送達翌日起
    至清償日止，按年息百分之五計算之利息。(三)甲○○應自95
    年7 月1 日起至返還系爭土地如附圖所示A1、A2、B 部分土
    地（面積分別為12.7平方公尺、4.07平方公尺、6.94平方公
    尺）之日止，按月給付上訴人依當年期公告地價年息百分之
    5 除以12計算之金額。
四、丙○○抗辯略以：伊向甲○○承租系爭房屋，大約住了20年
    ，承租當時系爭房屋並無遮雨棚之設置，是伊在住了一、二
    年後始搭蓋，到目前有十幾年之時間。嗣因租約到期，伊已
    於95年4 月底將系爭房屋連同搭蓋之遮雨棚一併交由甲○○
    占有使用，並同意甲○○得自行使用或拆除該遮雨棚。伊搭
    蓋如附圖所示B 部分土地上方之鐵皮遮雨棚時，並不知下方
    之土地為上訴人管理之系爭土地，且搭蓋後所形成之類似騎
    樓及人行道之空間，並未圍起來供自己特定使用，鄰近之住
    戶或行人行經該處，均可因此避風雨，並非伊占有專用。嗣
    就附圖所示A1、A2之遮雨棚搭蓋之情形及時間，改稱原搭蓋
    之遮雨棚為伸縮式，於94年7 月間始將該部分之遮雨棚改為
    鐵皮等語。另A1、A2部分土地，為供公眾通行之既成巷道，
    伊搭蓋該遮雨棚之目的，是為避免行經該處之人之受雨淋及
    日曬，並非伊占有專用。縱令伊因設置如附圖所示之遮雨棚
    而受有利益，也未讓上訴人受到損害。縱認上訴人得請求不
    當得利，上訴人亦僅得請求追加伊為被告之日起往前推算5
    年間之不當得利，超過之部分已罹於時效，另為時效之抗辯
    。又上訴人以公告地價之百分之5 計算不當得利，亦屬過高
    ，且其亦不知有占用國有地等語。
五、甲○○則抗辯略以：伊曾於74年1月30 日向上訴人購買臺北
    市○○區○○段3 小段26地號土地，但上訴人卻隱藏26-1地
    號土地未一併出售給伊，迄今才向伊請求不當得利，未盡情
    理。又系爭房屋之遮雨棚，並非由伊所搭蓋，而是由承租系
    爭房屋之丙○○搭蓋，多年來均未見上訴人主張權利，如得
    要求給付租金，也應向丙○○請求。而遮雨棚之下方土地並
    無圈圍起來，行經該處之人均可使用，且33-1地號土地為道
    路預定地，遮雨棚之設置尚不足以構成不當得利。縱令上訴
    人得請求不當得利，其以公告地價之百分之5 計算，仍屬過
    高等語。
六、原審對於上訴人之請求，判決丙○○應給付租金239,294 元
    ，及自96年5 月9 日起至清償日止，按年息百分之5 計算之
    利息。甲○○應給付租金9,962 元，及自95年9 月22日起至
    清償日止，按年息百分之5 計算之利息，及其應自95年7 月
    1 日起至返還系爭土地如附圖所示A1、A2、B 部分土地之日
    止，按月給付上訴人依當年期公告地價年息百分之4 除以12
    計算之金額。而駁回上訴人其餘請求。上訴人就其敗訴部分
    聲明不服，求為判決：(一)原判決關於駁回下開第2 、3 、4
    項聲明部分廢棄。(二)丙○○應再給付上訴人59,831元，及自
    96年5 月9 日起至清償日止，按年息百分之5 計算之利息。
    (三)甲○○應再給付上訴人2,490 元，及自95年9 月22日起至
    清償日止，按年息百分之5 計算之利息。(四)甲○○應自95年
    7 月1 日起至返還系爭土地如附圖所示A1、A2、B 部分之日
    止，按月再給付上訴人依當年期公告地價年息百分之1 除以
    12 計 算之金額；對丙○○之上訴部分聲明：上訴駁回。丙
    ○○則就原審對其不利部分上訴，並聲明：(一)原判決不利丙
    ○○部分廢棄。(二)上開廢棄部分，上訴人在第一審之訴駁回
    ；對上訴人之上訴部分聲明：上訴駁回。甲○○未於言詞辯
    論期日到場，據其前到場所為聲明：上訴人之上訴駁回。
七、按無法律上之原因而受利益，致他人受損害者，應返還其利
    益，民法第179 條定有明文。又當事人主張有利於己之事實
    者，就其事實有舉證之責任，民事訴訟法第277 條前段定有
    明文。又上訴人主張被上訴人無權占有，如被上訴人對上訴
    人就其物有所有權存在之事實無爭執，而僅以非無權占有為
    抗辯者，則被上訴人應就其取得占有，係有正當權源之事實
    證明之，如不能證明，則應認上訴人之請求為有理由。本件
    上訴人主張系爭土地登記為國有，上訴人為管理人，業據其
    提出系爭26之1 地號與33之1地 號土地謄本為證（見原審卷
    第8 ～9 頁），並為被上訴人所不爭執；又上訴人主張丙○
    ○、甲○○曾接續占用系爭土地如附圖所示A1、A2、B 部分
    作為遮雨棚使用等情，亦經被上訴人自認屬實，並由原審法
    官會同臺北市古亭地政事務所測量人員履勘現場勘驗屬實，
    復囑託測量人員測量占有系爭土地之地上物面積，有勘驗筆
    錄及臺北市古亭地政事務所測繪之土地複丈成果圖在卷可憑
    （見原審卷第83～88頁），堪認上訴人上揭主張為真實。被
    上訴人未就系爭土地有合法占用之法律關係存在主張及舉證
    ，自屬無權占有，上訴人依民法第179 規定請求相當於租金
    之不當得利，為有理由，應予准許，至被上訴人是否知悉所
    佔用為國有地與其是否成立不當得利無。又丙○○主張附
    圖B 部分雖蓋有鐵皮雨遮，但其已形成類似騎樓及人行道之
    空間，而附圖A1、A2部分原搭蓋伸縮式雨遮，嗣於94年7 月
    間改為鐵皮式雨遮，下方土地形成供公眾通行之既成通道云
    云。惟雨遮不論採用伸縮式或鐵皮式，其使用目的均同，是
    以，丙○○無論何時將伸縮式雨遮改為鐵皮式雨遮，應不影
    響其曾占用上訴人系爭土地之事實。次按土地所有權，除法
    令有限制外，於其行使有利益之範圍內，及於土地之上下，
    民法第773 條定有明文。經查，丙○○向甲○○承租系爭房
    屋係作開設機車行營業使用，惟由丙○○所提出之照片2 紙
    （見原審卷第112 頁）可知，該雨棚上裝有日光燈，其下方
    作為停放機車及修理機車之場地，丙○○藉此可增加營業之
    使用面積。另甲○○於95年9 月間將系爭房屋連同遮雨棚一
    併出租與訴外人徐世澤，以開設飲料、茶點及蛋糕之商店，
    丙○○所搭蓋之遮雨棚亦可擴大其商店之使用範圍，此觀之
    上訴人所提出卷附照片7 紙亦明（見原審卷第103 頁），並
    非以作為道路使用之目的，而是裨益其營業使用為考量，其
    占有使用，因此獲得免付該部分土地相當於租金之利益，其
    受有利益甚明，並已妨害上訴人對於系爭土地之管理使用，
    故丙○○之抗辯均不足採。
八、末按無權占有他人之房屋，可能獲得相當於租金之利益為社
    會通常之觀念，土地所有人因此受有相當於租金之損害，自
    得依民法第179 條前段之規定，請求相當於租金之不當得利
    （最高法院61年台上字第1695號判例意旨參照）。又無權占
    有土地，所獲得之利益係「土地之使用」，而使用他人土地
    ，依社會通念須支付租金，是無權占有人所獲得之利益，應
    係相當於土地租金之利益，而土地租金之利益，則係土地所
    處地點、相關位置而應有一定客觀標準。至於相當租金之利
    益計算標準，應參酌土地法第105 條、第97條第1 項規定，
    予以計算較為客觀公允。再按城市地方房屋之租金，以不超
    過土地及其建築物申報總價額年息10 %為限，土地法第97條
    第1 項亦定有明文；而所謂土地價額係指法定地價而言，則
    為土地法施行法第25條所明定。又土地法第148 條規定，土
    地所有權人依土地法所申報之地價為法定地價；而依平均地
    權條例第16條前段雖規定，舉辦規定地價或重新規定地價時
    ，土地所有權人未於公告期間申報地價者，以公告地價百分
    之80為其申報地價；惟依平均地權條例施行細則第21條規定
    ，公有土地之公告地價即為申報地價。而土地法第97條關於
    約定最高租額之限制，僅限於城市地方供住宅使用之房屋有
    其適用，此觀諸同法第94條第1 項及第96條均係有關「自住
    」之規定即可推知。至城市地方供營業用之房屋，承租人得
    以營商而享受商業上之特殊利益，非一般供住宅用之房屋可
    比，所約定之租金，自不受土地法第97條規定之限制（最高
    法院94年度第2 次民事庭會議決議參考），合先敘明。經查
    ，系爭土地為國有土地，應以其公告地價為其申報地價，其
    每平方公尺之公告地價，26之1 地號土地於89年7 月之公告
    地價為68,600元、93年1 月之公告地價為65,700元。33之1
    地號土地於89年7 月之公告地價為63,325元、93年1 月之公
    告地價為60,728元。甲○○於95年9 月將系爭房屋連遮雨棚
    之現狀，出租予訴外人徐世澤以開設飲料、茶點、蛋糕之商
    店，每月租金為20,000元。系爭房屋所在之汀洲路往來各一
    個車道，左邊為一巷子，再旁邊為丙○○開設之機車行，另
    有鑰匙店、小吃店、早餐店、餐廳等。系爭房屋之右邊有電
    器行、餐廳、美髮店。右轉可接泉州街，附近大多為商家，
    交通及生活機能方便（見原審卷第84頁勘驗測量筆錄）。本
    院審酌系爭土地之位置、工商業繁榮程度、被上訴人接續利
    用系爭土地之經濟價值及占有使用之方式等因素，認被上訴
    人占用系爭土地相當於租金之不當得利數額，依系爭土地當
    年期公告地價年息百分之4 計算為適當。從而，原審判決丙
    ○○給付自91年4 月26日起至95年3 月31日止，以系爭土地
    當年期公告地價百分之4 計算之不當得利共239,294 元（計
    算式如附表一），及自民事追加被告聲明狀繕本送達翌日（
    即96年5 月9 日）起至清償日止，按年息百分之5 計算之利
    息。另請求甲○○給付自95年5 月1 日起至6 月30日止，以
    系爭土地當年期公告地價百分之4 計算之不當得利共9,962
    元（計算式如附表二），及自支付命令送達翌日（即95年9
    月22日）起至清償日止，按年息百分之5 計算之利息，以及
    請求甲○○給付自95年7 月1 日起至返還系爭土地如附圖所
    示A1、A2、B 部分土地（面積分別為12.7平方公尺、4.07平
    方公尺、6.94平方公尺）之日止，按月給付上訴人按每平方
    公尺依當年期公告地價年息百分之4 除以12計算之金額，為
    有理由。上訴人雖以系爭房屋95年度房屋課稅現值為203,70
    0 元，甲○○基地應有部分面積18平方公尺，該房屋基地96
    年1 月申報地價52,560元，系爭建物房屋及土地總價額為11
    4,9780元〔20370+(52560×18) ＝0000000 〕，若以該房地
    出租予訴外人徐世澤每月20,000元租金計算，其每年租金約
    佔房地總價額百分之20.87 ，故原審以土地公告地價年息百
    分之4 計算不當得利，明顯偏低云云，然查：上訴人所稱之
    系爭房屋課稅現值並非申報價額，且房屋課稅現值一般均明
    顯過低，故上訴人之計算即無可採。原審之判決，經核與法
    並無不合，上訴意旨求予廢棄改判，均為無理由，應分別駁
    回上訴人及丙○○之上訴。
九、本件判決基礎已臻明確，兩造其餘之攻擊防禦方法及訴訟資
    料經本院斟酌後，核與判決不生影響，爰不逐一論駁，併予
    敘明。
十、據上論結，本件上訴為無理由，依民事訴訟法第385 條第1
    項前段、第436 條之1 第3 項、第449 條第1 項、第78條，
    判決如主文。
中    華    民    國    97    年    1     月    10    日
                  民事第一庭   審判長法  官  黃小瑩
                                     法  官  高愈杰
                                     法  官  陳麗芬
以上正本證明與原本無異。
本件判決不得上訴。
 中    華    民    國    97  年     1     月    14    日
                                     書記官  林宗勳
附表一（丙○○之計算式）：
┌──────┬───────────────────────┬─────┐
│准許請求之期│各筆土地當期公告地價×占用面積×年息÷12=每月 │准許之金額│
│間          │應給付之金額（小數點下不進位）×占用月數（不足│          │
│            │一月者依比例計算）=該段期間可請求之金額（小數 │          │
│            │點下四捨五入）                                │          │
├──────┼───────────────────────┼─────┤
│91年4月26日 │（26-1土地）68600×11.01×4%÷12×（20+5/30）=│          │
│    至      │50760                                         │          │
│92年12月31日├───────────────────────┤104,807元 │
│            │（33-1土地）63325×12.7 ×4%÷12×（20+5/30） │          │
│            │=54047                                        │          │
├──────┼───────────────────────┼─────┤
│93年1月1日  │（26-1土地）65700×11.01×4%÷12×27=65097    │          │
│    至      ├───────────────────────┤134,487元 │
│95年3月31日 │（33-1土地）60728 ×12.7×4%÷12×27=69390    │          │
├──────┴───────────────────────┼─────┤
│                      合       計                           │239,294元 │
└──────────────────────────────┴─────┘
附表二（甲○○之計算式）：
┌──────┬───────────────────────┬─────┐
│准許請求之期│各筆土地當期公告地價×占用面積×年息÷12（小數│准許之金額│
│間          │點下不進位）×占用月數                        │          │
├──────┼───────────────────────┼─────┤
│95年5月1日  │（26-1土地）65700×11.01 ×4%÷12×2=4822     │          │
│    至      ├───────────────────────┤9,962元   │
│95年6月30日 │（33-1土地）60728×12.7 ×4%÷12×2=5140      │          │
└──────┴───────────────────────┴─────┘


司法院資訊處製作；財團法人民間司法改革基金會備份。
